【裁判字號】    95,簡,373
【裁判日期】    951222
【裁判案由】    綜合所得稅
【裁判全文】
臺北高等行政法院判決
                                     95年度簡字第00373號
原      告  甲○○
被      告  財政部臺北市國稅局
代  表  人  許虞哲 (局長)
上列當事人間因綜合所得稅事件，原告不服財政部中華民國95年
3月17日台財訴字第09500077890號訴願決定，提起行政訴訟。
本院判決如下：
    主  文
原告之訴駁回。
訴訟費用由原告負擔。
    事  實
一、事實概要：原告92年度綜合所得稅結算申報，經被告查得原
    告短漏報其本人及其配偶張梅鳳之退職、租賃等所得計新臺
    幣（下同）357,501 元，仍併課核定原告92年度綜合所得總
    額為1,706,489 元，淨額1,125,089 元，除補徵稅額57,282
    元外，並處罰鍰計11,400元（計至百元止）。原告申請復查
    結果，除獲註銷罰鍰11,400元外，其餘未獲變更。原告對核
    定退職所得部分猶表未服，提起訴願亦經決定駁回後，遂提
    起本件行政訴訟。
二、兩造聲明：
    (一)原告聲明：訴願決定及原處分均撤銷。
    (二)被告聲明：駁回原告之訴。
三、兩造之爭點：
    (一)原告主張之理由：
      1.原告於89年4 月間自願以兼領1/2 一次退休金方式退休
        ，當年度退職所得，業由法務部依所得稅法第14條第1
        項第9 類之3 及財政部89.2.2台財稅字第0880451484號
        函釋（下稱財政部89年函釋），核算可減除額，一次退
        職所得比例為55% ，分期退職所得即月退休金部分之比
        率45% ，並於當年度使用及繳稅完畢。原告92年度有關
        退職所得部分，僅有1/2 退休金一項，共804,840 元，
        扣除屬新制退撫無須課稅部分59,958元，退職所得為74
        4,882 元，此有法務部核發名冊可憑，亦為被告所不爭
        ，原告既無兼領一次退職所得與分期退職所得情形，自
        得依上揭所得稅法規定，減除65萬元後，將餘數列為所
        得額。又上開法條並未明示有2 種退職所得核算之比率
        ，在退職人員僅領有月退休金時仍應適用，則法務部於
        僅有月退休金單項所得時，仍按89年度有2 項所得所核
        算之得減除額比例，計算減免額後核發退職所得之扣繳
        憑證，自屬於法無據。被告竟據此扣繳憑證所載數額通
        知原告補繳稅款，難謂適法。
      2.次按，使人民增加租稅負擔，應以法律或施行細則定之
        ，業經釋字第536 號解釋在案。若依財政部上開函釋應
        將減除額按比率固定，顯係以行政命令，使原告多繳稅
        款，即非適法。另所得稅法第14條第9 類之3 部分係指
        有兼領一次所得與分期所得之情形，始有按比例計算可
        減除額之問題，如無兼領一次退職所得之情形，即無該
        款之適用，法條文義至為明顯。被告認應依89年度原告
        有2 項所得時所核算之比例計算可減除額，自屬於法無
        據。復查及訴願決定指仍應接退職當年有2 項所得之比
        例計算，「乃當然之法理。」惟未就法理之依據提出說
        明，亦有違憲法第19條揭示「人民有依法律納稅之義務
        。」之意旨。
      3.被告雖執原告應依89年有兼領二種所得時所核算之比例
        計算，僅係可減除額被縮減云云，惟原核定方式實際上
        已係課徵原告不應繳稅之縮減額縮減部分之所得稅，即
        與上述稅法規定有違。又原告89年度一次退職所得部分
        ，已併同當年度月退職所得合併核算可減除額後繳納所
        得稅完畢，一次退職所得在所得稅法上即無所得額存在
        之可言。依被告所稱，92年度無一次退職所得之情形下
        ，仍應依89年度核算之比例作為92年度可減除額之依據
        ，乃係將89年度已課稅完畢之一次所得額部分重複列計
        ，因重複列計之結果，而使原告依法應享有之可減除額
        為之減縮，必須多繳稅款，顯與公平之課稅原則有違。
      4.財政部訴願決定雖指稱上開函釋係對所得稅法第14條第
        一項第9 類第3 款規範意旨為解釋，核與租稅法律主義
        無違云云。惟查，上開函釋已縮減原告在無領取一次退
        休所得之年度應享有所得稅法所賦予之減免優惠，已違
        反憲法第19條規定；又依該函所示分期所得之計算方法
        ，係以退職當年之分期所得，一年分二期給付者，以一
        年二期加計利息計算至國人平均年齡之75歲時為止之分
        期所得金額與一次所得之金額比例計算。設有退職條件
        完全相同而64歲、69歲及74歲者於同日退職，依上開函
        示計算結果，64歲者有22期分期所得金額作為其一次所
        得金額計算比例的基礎，69歲者僅有12期，74歲者則僅
        有4 期，較年輕退休者享有可減除額之金額愈高，74歲
        退休者幾無可減除額之可言。退職後之第二年三人之分
        期所得之金額相同，但應享有可減除額之比例卻各有不
        同。應負之稅負亦因減除額之不同而各不相同，即愈年
        輕者繳稅愈少，愈年長之退休者繳稅愈多，豈非以行政
        權力懲罰老人，自有違租稅之公平主義。
    (二)被告主張之理由：
      1.卷查，原告當年度取有法務部所給付分期退休金804,84
        0 元，其中屬應稅之退職所得為452,382 元，原告未按
        應稅金額填報，自行以804,840 元減除65萬元後並扣除
        屬新制退撫部分59,958元之餘額94,882元申報為應稅退
        職所得，案經被告依據扣繳憑單資料核定系爭應稅退職
        所得為452,382 元，併課原告當年度綜合所得稅，徵諸
        所得稅法第14條第1 項第9 類及上揭財政部89年函釋規
        定，於法並無不合。
      2.次按，兼領一次及分期退職所得者，於退休時該年度領
        取之一次及分期退職所得可減除之金額，固應依一次領
        取及分期領取之比例分別計算，而之後年度續領部分，
        雖僅屬分期退職所得，惟其可減除之金額，仍應按退職
        時，因兼領一次及分期退職所得所計算之比例，計算各
        該年度之得減除金額，此乃當然之法理。故當納稅義務
        人之退職所得是兼領一次退職所得與分期退職所得時，
        所得稅法第14條第1 項第9 類第3 款明定按比例分期計
        算。而此處所稱「比例計算」，考慮到變動所得之基本
        法理為基礎，並考慮到兼領的退職所得可用國民平均壽
        命及年金來推估其全額，而整筆金額（一次領取與分期
        領取之預估額加總）應只有一個扣除標準，維持其他全
        部分期領取或全部一次領取者之平等待遇。在上開法理
        基礎下，上揭財政部函釋僅係對上揭所得稅法第14條第
        1 項第9 類第3 款規範意旨的正確解釋，並無違反稅捐
        法定原則。
      3.又查，原告於89年4 月20日自法務部退休時，兼領一次
        退休金及分期（按半年領取）退休金，核其分期領取之
        退職所得比例為45% ，本年度續領取之分期退休金計80
        4,840 元，扣除屬新制退撫部分59,958元，其餘為退職
        所得744,882 元，依法可減除之金額為292,500 元（65
        萬元X45%），即應稅之退職所得為452,382 元（744,88
        2 －292,500 ），此有法務部總務司出納科出具之關於
        原告退養金核發資料暨相關應稅退職所得計算明細可稽
        ，核與首揭法令暨相關計算規定，並無不合。原告主張
        後續年度已無兼領一次退職金時，所領取分期退職所得
        ，應按全額65萬元減除云云，惟其主張內容等於是「全
        部分期領取退職所得，而直接適用所得稅法第14條第1
        項第9 類第2 款規定」，已違反所得稅法第14條第1 項
        第9 類第3 款之明文，顯係對法令之誤解，純屬其個人
        法律見解之歧異，洵無足採。
    理  由
一、本件原告起訴時，被告之代表人為張盛和，嗣於訴訟中變更
    為許虞哲，茲據新任代表人具狀聲明承受訴訟，經核無不合
    ，應予准許。又原告爭執之補稅金額為57,282元，其金額未
    達20萬元，依行政訴訟法第229條第1項第1款、第2項及司法
    92年9月17日(92)院台廳行一字第23681號令，應適用簡易訴
    訟程序，爰不經言詞辯論，逕為判決，均合先敘明。
二、按「個人之綜合所得總額，以其全年左列各類所得合併計算
    之：…第九類︰退職所得︰凡個人領取之退休金、資遣費、
    退職金、離職金、終身俸及非屬保險給付之養老金等所得。
    但個人領取歷年自薪資所得中自行繳付儲金之部分及其孳息
    ，不在此限。一、一次領取者，其所得額之計算方式如左︰
    (一)一次領取總額在15萬元乘以退職服務年資之金額以下者，
    所得額為零。(二)超過15萬元乘以退職服務年資之金額，未達
    30萬元乘以退職服務年資之金額部分，以其半數為所得額。
    (三)超過30萬元乘以退職服務年資之金額部分，全數為所得額
    。退職服務年資之尾數未滿6個月者，以半年計；滿6個月者
    ，以1 年計。二、分期領取者，以全年領取總額，減除65萬
    元後之餘額為所得額。三、兼領一次退職所得及分期退職所
    得者，前2 款規定可減除之金額，應依其領取一次及分期退
    職所得之比例分別計算之。」行為時所得稅法第14條第1 項
    第9 類定有明文。
三、本件原告辦理92年度綜合所得稅結算申報，以其取自法務部
    之退職所得804,840 元屬於分期領取之退職所得，依所得稅
    法第14條第1 項第9 類第2 款規定，於減除其65萬元並扣除
    屬新制退撫部分59,958元後，以其餘額94,882元列報為為應
    稅之退職所得。經被告審核結果，依財政部89年函釋規定核
    定系爭應稅退職所得為452,382 元，併課原告當年度綜合所
    得稅之事實，為兩造所不爭，並有原告上開結算申報書及被
    告核定通知書附原處分卷可稽，堪信為真實。故本件之爭執
    ，在於被告援引之財政部89年函釋，是否已逾越所得稅法第
    14條第1 項第9 類規定意旨，已增加人民之負擔，而違反法
    律保留原則？
四、經查：
    (一)按自然人之綜合所得稅採「現金收付制」，意即「以人民
      對收入客體已處於物權控管之狀態來認定收入之實現」，
      而現行所得稅法並採週期稅制及累進稅率，是所得實現時
      點之認定，將對應納稅額之計算產生直接之影響，因此，
      如個人收入所對應之成本費用不在同一稅捐週期發生，將
      會產生收入實現之年度，因其成本費用尚未實現，致無法
      認列之情形，而違反量能課稅之理想，故針對上述「現金
      收付制」之缺失，所得稅法第14條第3 項設有「變動所得
      」之規定（另退職所得亦有相同之規範設計），避免所得
      一次實現於累進稅制下所生之不公平現象；另從現行所得
      稅法第14條第3 項及第1 項第9 類規定之內容觀之，變動
      所得之扣除金額中，除累進加徵之考量外，其實亦將成本
      費用包涵在內，換言之，納稅義務人不能於扣除法定金額
      後，再主張成本費用而要求減除。
    (二)而退職所得與一般狹義之變動所得觀念其極類似，其間之
      重要區別在於，一般狹義的變動所得成本費用付出在先，
      而收入發生在後；退職所得則是其收入取得在先，但該筆
      收入雖無成本費用，卻是取得者往後收入之主要來源，以
      支應其長期生活費用。而現行所得稅法將退職所得區分為
      一次領取與分次領取，而給予其不同的稅基扣除額，其道
      理即在於二者所須因應長期生活費標準不同。
    (三)但當納稅義務人之退職所得是兼領一次退職所得與分期退
      職所得時，所得稅法第14條第1 項第9 類第3 款明定應按
      比例分期計算，此處所稱之「比例計算」，依前所述變動
      所得之基本法理為基礎，並考慮「兼領之退職所得可用國
      民平均壽命來推估其全額，而整筆金額（一次領取與分期
      領取之預估額加總）應只有一個扣除標準，維持其他全部
      分期領取或全部一次領取者之平等待遇」之因素，其正確
      之解釋應是：1.一次領取之退職所得在領取當時，依所得
      稅法第14條第1 項第9 類第1 款得扣除之稅基金額為(年
      資*15* 1.5) *(一次領取金額/ 全部退職所得) 。2.分期
      領取之退職所得在領取當時，依所得稅法第14條第1 項第
      9 類第2 款得扣除之稅基金額為65*(一次領取金額/ 全部
      退職所得) 。
    (四)是以，在上開法理基礎下，財政部89年函釋略以：「…前
      開退職所得之計算如下：…(二)分期領取退職所得，另於退
      職時領取一次加發之各項給與者，其依所得稅法第14條第
      1 項第9 類第3 款規定，計算一次及分期退職所得可減除
      之金額，應按下列方式計算之：1.(1)) 如分期退職所得係
      於每期期末領取者：退職起至死亡止分期領取退職所得之
      年金現值＝分期退職所得X ｛﹝(1＋利率) 期數－1 ﹞/
      ﹝利率X(1 ＋利率) 期數﹞｝。(2)如分期退職所得係於每
      期期初領取者：退職起至死亡止分期領取退職所得之年金
      現值＝分期退職所得X ｛﹝(1＋利率) 期數－1 －1 ﹞/
      ﹝利率X (1＋利率) 期數－1 ＋1 ﹞｝。(3)利率：按年領
      取者依退休時郵政儲金匯業局一年期定期儲金固定利率計
      算。按月、季、半年領取者，依上項年利率之1/12、1/4
      及1/2 計算。(4)期數：以退職時之年齡計算至國人平均壽
      命75歲止之年數，依分期退職所得係按月、按季、按半年
      或年領取計算之。按月領取者，1 年之期數為12期；按季
      領取者，1 年之期數為4 期；按半年領取者，1 年之期數
      為2 期；按年領取者，1 年之期數為1 期。2.分期領取之
      退職所得比例(B) ＝1 －(A)。3.一次退職所得可減除金
       額 ＝15萬元X 退職所得服務年資X(A)＋(30 萬元－15萬
      元)X退職服務年資X50%X(A)。4.分期退職所得可減除之金
      額＝65萬元X(B)。(三)兼領一次退職所得及分期退職所得，
      另於退職時領取一次加發之各項給與者，其依所得稅法第
      14條第1 項第9 類第3 款規定，計算一次及分期退職所得
      可減除之金額，應依下列方式計算之：1.退職當年度一次
      領取退職所得之比例(A) ＝一次領取之退職所得(含一次
      加發之各項給與) /〔一次領取之退職所得(含一次加發之
      各項給與) ＋退職起至死亡時領取分期退職所得之年金現
      值〕。退職起至死亡止分期領取退職所得之年金現值計算
      方式，同…(二)1.(1)至(4)。2.一次退職所得及分期退職所得
      可減除之金額，同…(二)3 及4 。」僅是對所得稅法第14條
      第1 項第9 類第3 款規範意旨所為之解釋，並未違反稅捐
      法定主義或法律保留原則。至原告主張之內容，係將全部
      分期領取退職所得，直接適用所得稅法第14條第1 項第9
      類第2 款規定，已違反所得稅法第14條第1 項第9 類第3
      款之明文，尚不足採。
五、綜上所述，原處分於法並無違誤，訴願決定予以維持，亦無
    不合，原告訴請撤銷為無理由，應予駁回。
據上論結，原告之訴為無理由，爰依行政訴訟法第233條第1項、
第98條第3項前段，判決如主文。
中    華    民    國    95    年    12    月   22     日
                            第二庭  法  官  蕭惠芳
上為正本係照原本作成。
本件以訴訟事件所涉及之法律見解具有原則性者為限，始得於本
判決送達後20日內向本院提出上訴狀並表明上訴理由，如已於本
判決宣示後送達前提起上訴者，應於判決送達後20日內補具上訴
理由（均按他造人數附繕本），且經最高行政法院許可後方得上
訴。
中    華    民    國    95    年    12    月   22     日
                                    書記官  李淑貞


司法院資訊處製作；財團法人民間司法改革基金會備份。
